【裁判字號】    95,訴,1675
【裁判日期】    951130
【裁判案由】    侵權行為損害賠償等
【裁判全文】
臺灣板橋地方法院民事判決              95年度訴字第1675號
原      告  乙○○
被      告  甲○○
            丙○○
上列當事人間請求侵權行為損害賠償等事件，經本院於民國95年
11月21日言詞辯論終結，判決如下：
    主      文
原告之訴及假執行之聲請均駁回。
訴訟費用由原告負擔。
    事實及理由
一、原告主張略以：
（一）原告於民國93年8 月15日依公寓大廈管理條例（下稱本條
      例）第27條第3 項之規定，接受訴外人即全球臺北人社區
      （下稱社區）區分所有權人陳文智之委託，出席社區第10
      屆93年度區分所有權人會議（下稱系爭大會），被告丙○
      ○乃系爭大會召集人，惟其竟違反本條例第31條之規定表
      示：「今天出席的人數不夠，不過不要緊，也可以開會，
      ．．．我們的內規規定可以開會．．．」，惟在原告依本
      條例規定提出異議後，被告丙○○質疑原告身分，原告表
      明係社區住戶陳文智之代理人，且係臺灣納稅人協會秘書
      長、苗栗縣弱勢人權協會總幹事，並非鬧場，經2 人爭議
      後，被告丙○○雖表示：「我們再擇日進行安排召開臨時
      住戶大會。」，惟原告以「不是召開臨時大會，是補開這
      次法定人數不夠程序不符的大會，是補正的重新召開。」
      等語予以糾正；嗣系爭大會司儀宣佈推選大會主席即被告
      甲○○，惟被告甲○○擬繼續違法開完大會，原告遂站在
      原地以「人數不夠，流會。」等言語進行抗議，原告與被
      告甲○○進行攻防，系爭大會陷於混亂，司儀遂宣佈：「
      那我們人數不夠，改為座談會。」，現場繼續混亂、喧叫
      ，但並未出現原告的聲音，喧亂一陣子，司儀再度宣佈：
      「好，我們大家注意，現在是沒有召開大會，改為座談會
      ，座談會，大家安靜一點，改為座談會．．．」，後來被
      告甲○○亦宣佈改為座談會，事實上，只要被告甲○○遵
      守法律規定，不再強開系爭大會，原告就算達到導正被告
      遵守法律的目的，原告即離開現場。
（二）詎被告等主導社區管理委員會（下稱管委會）於系爭大會
      會議記錄第7 項竟記載：「七、召集人報告：略（有人鬧
      場、大聲咆哮、要求流會）。」等字句，姑且不論系爭大
      會業經被告甲○○當眾宣佈改為座談會，竟有會議記錄存
      在，且該會議記錄上所為「有人鬧場、大聲咆哮、要求流
      會」等記載之對象無疑係指原告，惟依系爭大會錄音記錄
      ，可以證明原告僅係導正被告等違法召開會議，是被告等
      於社區公告欄張貼此會議記錄，即係誹謗原告，損及原告
      之名譽，原告係苗栗縣弱勢人權協會總幹事、司法革命會
      司法監查員、司法雜誌（透視報導）苗栗縣分社長，歷任
      新竹蕃薯電台台長、苗栗縣公共事務協會執行總幹事，新
      竹市盲人福利協進會總幹事、「林茂松、蔡仁堅、吳秋穀
      3 人聯合服務處」執行長、臺灣納稅人協會秘書長，自有
      一定之地位，今遭被告等如此詆誹，誠情何以堪，原告得
      知上情，已於93年10月16日對被告等發函，請被告等於函
      到後1 個月內以8 開版面在自由時報、中國時報、蘋果日
      報頭版刊登澄清原告名譽之文字，惟被告等置之不理，原
      告本可對被告等提起刑事告訴，惟因錯過6 個月之告訴期
      間，今復面臨2 年之侵權行為時效期間，只得依侵權行為
      之法律關係提起本件訴訟（其餘內容詳見民事侵權損害賠
      償起訴狀〈如附件一〉、民事侵權損害賠償補充〈一〉狀
      〈如附件二〉）。
（三）是原告聲明：
  １、被告應連帶給付原告新臺幣（下同）99,999元，暨起訴狀
      繕本送達之翌日起至清償日止，按週年利率5%計算之利息
      。
  ２、被告應將如附件三所示之文字登載於自由時報、中國時報
      、蘋果日報頭版新聞下方1 日。
  ３、原告願供擔保，請准宣告假執行。
二、被告則以：
（一）93年8 月15日下午1 時30分許，被告丙○○以召集人身分
      主持系爭大會，因場內有身分不明人士無視尚未推選主席
      亦未清點開會人數，即高聲吶喊「流會」，致會議秩序一
      時大亂，因人數不足，遂決定改為座談會，然該等身分不
      明人士卻依然故我，大聲叫囂意圖阻撓會議之進行，部分
      與會住戶見狀開始要求其等離場，唯恐雙方發生衝突，被
      告甲○○乃詢問其等是否為住戶，並表明如果不是住戶，
      請安靜旁聽及遵守會場秩序，否則請離開會場，惟該等身
      分不明人士卻稱其等係受該社區住戶之委託而代表出席系
      爭大會。被告等係本於會議召集人及主席之身分，合法主
      持會議之進行，並未侵害任何人之權利，茲原告以會議記
      錄之記載內容主張被告等侵權行為，實無理由。
（二）按「損害賠償之債，以有損害之發生及有責原因之事實二
      者間有相當因果關係為成立要件，故原告主張損害賠償之
      債，如不合於此項成立要件者，即難謂有損害賠償請求權
      存在。」，最高法院30年上字第18號、48年臺上字第481
      號判例意旨參照。原告主張被告等於系爭大會會議記錄記
      載內容損其名譽，然原告就被告侵及其何種權利，又損害
      與被告行為間之因果關係等要件皆無法證明，實令人質疑
      其請求權基礎之妥當性。況該會議記錄之製作係由訴外人
      即社區總幹事黃文碩依據開會日之實況所為之記錄，且該
      記錄亦未具體指明係何人所為之叫囂行為，從而，退步言
      之，縱認原告因此受有名譽損害，則被告等均非侵權行為
      人，更無構成任何不法，故原告之損害與被告之行為兩者
      間顯無因果關係存在，足見原告之請求並無依據。
（三）原告主張因被告等之侵權行為受有損害，自應由原告就受
      有損害負舉證之責。惟原告除未能證明被告行為符合民法
      侵權行為之要件外，亦未能證明其實際受有何損害，按損
      害賠償請求權，以實際受有損害為要件，若無損害即無賠
      償可言。是原告就被告等侵害其名舉之事證，均無法證明
      ，殊無依侵權行為之法律關係，請求被告等負損害賠償之
      理。
（四）是被告聲明：
  １、原告之訴及假執行之聲請均駁回。
  ２、如受不利判決，願供擔保請准免為假執行。
三、按「當事人主張有利於己之事實者，就其事實有舉證之責任
    。」，「因故意或過失，不法侵害他人之權利者，負損害賠
    償責任。」，「不法侵害他人之身體、健康、名譽、自由、
    信用、隱私、貞操，或不法侵害其他人格法益而情節重大者
    ，被害人雖非財產上之損害，亦得請求賠償相當之金額。」
    ，民事訴訟法第277 條前段、民法第184 條第1 項前段、第
    195 條第1 項前段分別定有明文。次按「意圖散布於眾而指
    摘或傳述足以毀損他人名譽之事者，為誹謗罪，．．．」，
    「散布文字、圖畫犯前項之罪者，．．．」，刑法第310 條
    第1 項、第2 項亦分別規定甚明，依據上開誹謗罪之構成要
    件析之，該罪之成立，須有意思要件，即欲將損人名譽之事
    實，使大眾知悉之意，倘行為人僅將事實秘密告知某特定人
    ，或向司法警察機關檢舉，而無傳播大眾之意者，尚不能以
    誹謗罪相繩。本件原告主張被告等以將系爭大會會議記錄中
    之不實事項張貼公告於社區公告欄，不法侵害原告名譽等情
    ，固據其提出系爭大會會議出席委託書、報到名單、原告函
    暨掛號函件執據、會議記錄、系爭大會錄音（節錄）帶等件
    為證，惟為被告等所否認，並以上開情詞置辯，是揆諸首揭
    說明，原告自應就被告等侵權行為情事進行相關舉證，合先
    敘明。
四、本件原告之主張，無非係以被告等以會議記錄記載不實事項
    、並將會議記錄張貼於公告欄之情事不法侵害原告之名譽，
    因而以侵權行為之法律關係請求損害賠償等情，而其所提之
    證據，無非以系爭大會錄音（節錄）帶、會議記錄為主要證
    據，經核會議記錄第7 項確實載有「召集人報告：略（有人
    鬧場、大聲咆哮、要求流會）」等字句（見本院卷第11頁）
    ，惟查：
（一）會議記錄第7 項固載有「．．．有人鬧場、大聲咆哮、要
      求流會」等文字，然此僅係記載「有人」，而此之所謂「
      有人」係指何人？在此等記載並未指名道姓，且原告一再
      否認其有鬧場之情事下，是以未參與系爭大會開會過程之
      一般不特定大眾如見上開文字，理應無從知悉此所謂「有
      人」之記載係指原告。
（二）原告雖以：其已在系爭大會中業已發言並清楚表示其姓名
      及具有臺灣納稅人協會秘書長、苗栗縣弱勢人權協會總幹
      事之身分，他人足以知悉其身分，而會議記錄既為如此之
      記載，即足使他人得知此之所謂「有人」即係指其本人，
      進而損害其名譽等情為主張，惟為被告等所否認。如依原
      告上開主張演繹，其因於系爭大會表明身分，使他人得知
      其身分，惟得知其身分者，應僅限於參與系爭大會之人，
      未參與系爭大會之人即未能知悉方是，則參與系爭大會之
      人既具有社區區分所有權人、代理人或貴賓等身分，於範
      圍上即屬「特定」，甚且會議記錄既係張貼於社區公告欄
      中，而在社區住戶亦屬「特定」之情況下，應僅有閱覽過
      之社區住戶方能得知，此與誹謗他人應以散布於「不特定
      」多數人之要件亦有未合，是原告此部分之主張，亦難為
      其有利之認定。
（三）繼細繹會議記錄第7 項係記載「．．．有人鬧場、大聲咆
      哮、要求流會」等文字，如單就文義解釋，則鬧場、大聲
      咆哮及要求流會應係3 種不同行為之態樣，即上開記載上
      之「有人」並不需上開3 種不同行為態樣均具備始得謂之
      ，如有其中1 種行為態樣即可；經本院當庭播放勘驗原告
      所提系爭大會錄音（節錄）帶及被告等所提之系爭大會錄
      影（節錄）光碟，發現開會當時曾發生聲音嘈雜、場面混
      亂之情況，而原告亦陳稱：「光碟片中穿方格衣服．．．
      ，另一位穿橫條衣服．．．我剛才說我站在原地，係指場
      面很亂時，我站在原地之意。．．．又被告說鬧場有很多
      人，但是要求流會僅有我一人講而已。」等語（見本院卷
      第41頁），是原告自始至終認其僅要求流會，並未鬧場，
      且其復自承系爭大會會場中有混亂、喧叫之情事，則在現
      場場面混亂、尚有他人之情況下，則原告之行為在此會議
      記錄之記載即僅符合「要求流會」之行為態樣，而與「鬧
      場」之行為樣態無涉，更無從認被告等有何侵害原告名譽
      之行為。
（四）再者，被告丙○○固係系爭大會之召集人，被告甲○○係
      系爭大會之主席，惟該系爭大會之會議記錄，記錄者並非
      其2 人中之任何一人，是由此情以觀，亦難認被告等有何
      侵害原告名譽之情事。
五、從而，原告上開主張，均無法證明被告等有何侵害其名譽之
    情事，從而，原告依據侵權行為之法律關係，請求被告連帶
    給付99,999元，及自起訴狀繕本送達之翌日起至清償日止，
    按週年利率5%計算之利息，及將如附件三所示之文字登載於
    自由時報、中國時報、蘋果日報頭版新聞下方1 日，為無理
    由，其假執行之聲請亦失所附麗，自應併予駁回。
六、本件事證已臻明確，兩造其餘攻擊防禦方法及舉證，經本院
    審酌後，或與本件之爭執無涉，或對本件判決結果不生影響
    ，爰不一一論述，併此敘明。
七、訴訟費用負擔之依據：民事訴訟法第78條。
中    華    民    國    95    年    11    月    30    日
                  民事第二庭法  官  鍾啟煌
以上正本係照原本作成。
如對本判決上訴，須於判決送達後20日內，向本院提出上訴狀，
上訴臺灣高等法院（應按他造人數提出繕本）。
中    華    民    國    95    年    11    月    30    日
                            書記官  李威賜


司法院資訊處製作；財團法人民間司法改革基金會備份。
